ACORDAO-COMPLETO-2523153

ACÓRDÃO 195/2022 ATA 3/2022 - PLENÁRIO

VISTOS, relatados e discutidos estes autos de recurso de reconsideração interposto pelo sr. Walber Coelho de Almeida Rodrigues, então pregoeiro e presidente da Comissão Permanente de Licitação, contra o Acórdão 894/2021-TCU-Plenário, 
ACORDAM os Ministros do Tribunal de Contas da União, reunidos em sessão do Plenário, ante as razões expostas pelo Relator, em:
9.1. não conhecer do recurso de reconsideração interposto pelo sr. Walber Coelho de Almeida Rodrigues, por não ser cabível o recurso escolhido em processos de denúncia, com fundamento no art. 285 do Regimento Interno do TCU; e
9.2. dar ciência desta deliberação ao recorrente, ao Fundo Nacional de Saúde e ao Município de Batalha/PI.

Recurso de reconsideração contra acórdão que negou provimento a pedido de reexame interposto em face de deliberação que aplicou multa ao recorrente.

Município de Batalha/PI; Município de Timon/MA.

3. Interessados/Responsáveis/Recorrentes:
3.1. Interessados: Droga Rocha Distribuidora de Medicamentos Ltda - Epp (05.348.580/0001-26); Médica Hospitalar Comércio e Representações Ltda. - Epp (05.750.248/0001-93); Remoel Equipamentos Médicos e Odontológicos Eireli (00.941.725/0001-84); Up Med do Brasil Ltda. (06.256.576/0001-09)
3.2. Responsáveis: Clayson Amaral Rodrigues (XXX.687.513-XX); D R C Comércio Ltda. - EPP (04.651.057/0001-01); Donaldo Gie Nogueira Eireli (02.470.780/0001-69); Luciano Ferreira de Sousa (XXX.947.803-XX); Marcio de Souza Sa (XXX.938.583-XX); R. O. Carvalho do Nascimento (05.577.401/0001-22); Teresinha de Jesus Cardoso Alves (XXX.078.053-XX); Walber Coelho de Almeida Rodrigues (XXX.306.183-XX)
3.3. Recorrente: Walber Coelho de Almeida Rodrigues (XXX.306.183-XX).

13.1. Ministros presentes: Bruno Dantas (na Presidência), Benjamin Zymler (Relator), Augusto Nardes, Jorge Oliveira e Walton Alencar Rodrigues.
13.2. Ministro-Substituto convocado: Augusto Sherman Cavalcanti.
13.3. Ministro-Substituto presente: Marcos Bemquerer Costa.

ACORDAO-COMPLETO-2562792

Acórdão de Relação 2650/2022 - Plenário

Acórdão de Relação

BENJAMIN ZYMLER

Ministro Walton Alencar Rodrigues.

Adoto como relatório a instrução elaborada por auditora da Secretaria de Recursos (peça 356) , que contou com a anuência do corpo diretivo da mencionada unidade técnica (peças 357 e 358) :
		"2.
	Exame Preliminar

		2.1.
	Preclusão Consumativa

	O recorrente está interpondo pedido de reexame contra o Acórdão 894/2021-TCU-Plenário pela primeira vez?
	N/A

	Não há que se falar em análise de preclusão consumativa do expediente em exame, ante a ausência de adequação, descrita no item 2.5. 

		2.2.
	Tempestividade

O pedido de reexame foi interposto dentro do prazo previsto na Lei Orgânica e no Regimento Interno do TCU?

	Nome do Recorrente
	Notificação
	Interposição
	Resposta

	Walber Coelho de Almeida Rodrigues
	5/5/2021 - PI (Peça 326) 
	17/5/2021 - DF
	N/A

	Não há que se falar em análise de tempestividade do expediente em exame, ante a ausência de adequação, descrita no item 2.5. 

		2.3.
	Legitimidade

	Trata-se de recurso interposto por responsável/interessado habilitado nos autos, nos termos do art. 144 do RI-TCU? 
	N/A

	Não há que se falar em análise de legitimidade do expediente em exame, ante a ausência de adequação, descrita no item 2.5. 

		2.4.
	Interesse

	Houve sucumbência da parte?
	N/A

	Não há que se falar em análise de interesse do expediente em exame, ante a ausência de adequação, descrita no item 2.5. 

		2.5.
	Adequação

	O recurso indicado pelo recorrente é adequado para impugnar o Acórdão 894/2021-TCU-Plenário?
	Não

	Para análise do presente requisito, observa-se oportuno a realização de um breve histórico dos autos.
Trata-se de expediente denominado de "pedido de reconsideração" interposto por Walber Coelho de Almeida Rodrigues (peças 330 a 353)  em face do Acórdão 894/2021-TCU-Plenário (peça 313) . Tal denominação não é adequada para recursos em processos de fiscalização e, sendo assim, a peça foi examinada com base nos requisitos estabelecidos para o pedido de reexame, cabível em processos de denúncia, nos termos do art. 48 da Lei 8.443/1992. 
Em síntese, cuidam os autos de denúncia acerca irregularidades praticadas na adesão de quarenta municípios dos Estados do Piauí e Ceará, além do Município de Timon/MA, à Ata de Registro de Preços 2/2013, cujo órgão gerenciador foi o Município de Batalha/PI.  
Por meio do Acórdão 1103/2020-TCU-Plenário (peça 233) , restou consignado conhecer da denúncia, considerando-a procedente, rejeitar as razões de justificativa do recorrente e lhe aplicar a multa do art. 58, inciso II, da Lei 8.443/92.
Em face do acórdão original, alegando omissão, obscuridade ou contradição, o recorrente opôs embargos de declaração (peça 257) , que foram conhecidos, porém, no mérito, rejeitados pelo Acórdão 1539/2020-TCU-Plenário (peça 272) .
Em seguida, foram interpostos pedidos de reexame (peças 264 e 280) , inclusive pelo recorrente, sendo conhecidos, porém, no mérito, desprovidos pelo Acórdão 894/2021-TCU-Plenário (peça 313) .
Neste momento, o recorrente ingressa com o recurso em exame, com o objetivo de impugnar o acórdão que julgou seu pedido de reexame.
Feito o histórico, passa-se ao exame.
O pedido de reexame constitui-se na espécie recursal cabível nos processos deste Tribunal que versam sobre fiscalização de atos e contratos e atos sujeitos a registro, nos termos do artigo 48 da Lei 8.443/1992, c/c artigo 286 do Regimento Interno/TCU.
Tal peça apelativa já foi ajuizada neste processo em face da decisão de mérito, qual seja, o Acórdão 1103/2020-TCU-Plenário (peça 233) , conforme exposto acima.
O art. 278, § 4º, do Regimento Interno/TCU dispõe que "não se conhecerá de recurso da mesma espécie, exceto embargos de declaração, pela parte ou pelo Ministério Público junto ao TCU, contra deliberação que apreciou o primeiro recurso interposto".
 No caso em exame, o recorrente interpõe pedido de reexame contra o Acórdão 894/2021-TCU-Plenário (peça 313) , deliberação mediante a qual se apreciou pedido de reexame interposto pelo próprio recorrente contra o acórdão condenatório.
Sendo assim, nos termos do art. 278, § 4º, do Regimento Interno/TCU, o pedido de reexame sob análise não deve ser conhecido, por ser inadequado para combater deliberação que apreciou o primeiro recurso interposto.
Ademais, observa-se que na peça recursal (peças 330 a 353) o recorrente apresenta argumentos que pretendem contestar a decisão de mérito (peça 233) , cuja rediscussão não se mostra mais possível, em razão da preclusão consumativa, prevista no art. 278, § 3º, do Regimento Interno/TCU, que se operou devido ao pedido de reexame anteriormente interposto.
Por fim, registre-se que não seria possível receber o pedido de reexame em análise como recurso de revisão, em respeito ao princípio da taxatividade recursal. Consoante os artigos 32, inciso III, e 35, ambos da Lei 8.443/1992, e artigo 288 do RI/TCU, o recurso de revisão só pode ser manejado em processos de contas.
Diferentemente, o presente caso versa denúncia, no qual somente é cabível a interposição de pedido de reexame, a teor do artigo 48, caput, da Lei 8.443/92, ou embargos de declaração, caso atendido o disposto no artigo 34 do mesmo diploma legal.

		2.6.
	Observações

	2.6.1 Prescrição
Deixa-se de realizar novo exame da prescrição, no caso concreto, ante a proposta de não conhecimento do recurso e tendo em vista que as repercussões do julgamento do STF no Recurso Extraordinário 636.866 (tema 899 da repercussão geral) foram consideradas no Acórdão 894/2021-TCU-Plenário (peça 313) .
Com efeito, os §§ 69 a 91 do Relatório do acórdão que julgou os pedidos de reexame (peça 315, p. 13-91) concluem pela inocorrência de prescrição, qualquer que seja o regime considerado (Código Civil ou Lei 9.873/1999) .
Com o não conhecimento do recurso não se opera o efeito devolutivo. Assim, não cabe a reapreciação de questões que, mesmo sendo de ordem pública, foram objeto de deliberação pelo Tribunal, já à luz das circunstâncias presentes no debate atual do tema. 

		3.
	Conclusão da Instrução Preliminar

	Em virtude do exposto, propõe-se:
3.1 não conhecer o pedido de reexame interposto por Walber Coelho de Almeida Rodrigues, em razão de sua inadequação para combater acórdão que apreciou pedido de reexame anteriormente interposto por ele próprio, nos termos do art. 278, § 4º, do Regimento Interno/TCU;
3.2 encaminhar os autos ao gabinete do Ministro-Relator Benjamin Zymler para apreciação do recurso;
3.3 à unidade técnica de origem, dar ciência ao recorrente e aos órgãos/entidades interessados do teor da decisão que vier a ser adotada, encaminhando-lhes cópia."

2.	O Ministério Público junto ao TCU manifestou-se de acordo com a proposta da unidade técnica. 
	É o relatório.

Walber Coelho de Almeida Rodrigues (5457/OAB/PI); Fellipe Roney de Carvalho Alencar (8824/OAB-PI); Daniel da Costa Araújo (7128/09/OAB-PI); Diogo Josennis do Nascimento Vieira (8754/OAB-PI); Leandro Cardoso Lages (2753/OAB-PI); Willer Tomaz de Souza (32023/OAB-DF); Daniel Albuquerque de Abreu (55.446/OAB-DF); Marlos dos Santos Silva (6158/OAB-PI); Uanderson Ferreira da Silva (5.456/OAB-PI); Fernando Antônio Andrade de Araújo Filho (11323/OAB-PI); Erico Malta Pacheco (3906/OAB-PI); Vitor Tabatinga do Rego Lopes (6989/OAB-PI), Everardo Oliveira Nunes de Barros (2789/OAB-PI) e outros.

Não atuou.

denúncia. Irregularidades no Pregão Presencial SRP 2/2013, promovido pelo Município de Batalha/PI, com vistas À publicação de ata de registro de preços para fornecimento de medicamentos e materiais relacionados À área de saúde. Conhecimento, Procedência e multas. Embargos de declaração. Ausência de contradição, omissão ou obscuridade. Tentativa de rediscutir o mérito. Não provimento. PEDIDOS DE REEXAME. NEGATIVA DE PROVIMENTO. RECURSO DE RECONSIDERAÇÃO. NÃO CABIMENTO. NÃO CONHECIMENTO.

DENÚNCIA (DEN)

Secretaria de Recursos (Serur); Secretaria de Controle Externo da Saúde (SecexSaude).

Trata-se de recurso de reconsideração interposto pelo sr. Walber Coelho de Almeida Rodrigues, então pregoeiro e presidente da comissão permanente de licitação (CPL) do município de Batalha/PI, em desfavor do Acórdão 894/2021-TCU-Plenário. Por meio dessa decisão, o Tribunal conheceu de pedidos de reexame apresentados, dentre outros, pelo recorrente e, no mérito, negou-lhes provimento. 
2.	Este processo examina denúncia sobre irregularidades praticadas na adesão, na condição de carona, de quarenta e oito municípios dos Estados do Piauí e do Ceará, além do Município de Timon/MA, à Ata de Registro de Preços 2/2013, cujo órgão gerenciador foi o Município de Batalha/PI. 
3.	Por meio do Acórdão 1103/2020-TCU-Plenário (rel. Min. Walton Alencar Rodrigues) , o recorrente foi multado em R$ 25.000,00, com fundamento no art. 58, inciso II, da Lei 8.443/1992. Os ex-prefeitos Clayson Amaral Rodrigues e Teresinha de Jesus Cardoso Alves também foram apenados nessa decisão, em sanções pecuniárias de R$ 20.000,00 e R$ 10.000,00, respectivamente. 
4.	A ata de registro de preços decorreu do Pregão Presencial SPR 2/2013, cujo objeto foi a contratação de empresas especializadas no fornecimento de medicamentos, material hospitalar, material laboratorial, móveis hospitalares, materiais permanentes, equipamentos, material para curativos, material de consumo odontológico, instrumental odontológico e equipamentos para laboratório de prótese dentária, a serem pagos com recursos do Fundo Único de Saúde (FUS) , do Piso de Atenção Básica (PAB) e da Assistência Farmacêutica Básica, dentre outras fontes. 
5.	Por se tratar de recursos do Sistema Único de Saúde repassados aos entes federados na modalidade de transferência fundo a fundo, é inequívoca a competência do TCU para fiscalizar o certame mencionado. Por sinal, na aplicação desse montante, devem-se observar as normas editadas pelo Governo Federal, inclusive o regulamento do Sistema de Registro de Preços (SRP) , consubstanciado no Decreto 7.892/2013, vigente na época do certame.
6.	Apesar de o Pregão Presencial SRP 2/2013 não ter previsto a possibilidade de adesões por outros órgãos ou entidades não participantes, o recorrente e os prefeitos municipais à época autorizaram dezenas de adesões, de modo que, se concretizadas na sua integralidade, o valor total das contratações resultantes dos caronas pode ter atingido a ordem de R$ 269 milhões, quantia muito superior à ata de registro de preços, adjudicada por R$ 5.606.737,45. 
7.	Houve diversas irregularidades no caso concreto. Além de não ter previsto a possibilidade de caronas, não foram observadas as disposições contidas no art. 22, §§ 3º e 4º, do Decreto 7.892/2013, na redação vigente na época da publicação do edital. De acordo com o normativo, as aquisições adicionais promovidas pelos caronas não poderiam exceder, por órgão ou entidade, a cem por cento dos quantitativos dos itens do instrumento convocatório e registrados na ata para o órgão gerenciador e para órgãos participantes. Além disso, a adesão total não poderia exceder o quíntuplo da quantidade registrada. Esses limites não foram observados. 
8.	O processo administrativo do Pregão Presencial SRP 2/2013 nunca foi apresentado ao TCU, sob a justificativa de que teria desaparecido. Para apuração dos fatos, foi demandado um esforço adicional, que incluiu pesquisas nos diários oficiais, diligências aos Tribunais de Contas estaduais e oitivas das empresas contratadas.  
9.	Ao examinar a publicação da ata, observou-se a ausência de indicação dos quantitativos dos itens registrados e de informações sobre a classificação dos fornecedores. Para cada lote, constava uma relação nominal de empresas, não sendo possível identificar o licitante vencedor, a classificação do certame e se os demais aceitaram cotar os insumos com preços iguais ao do licitante vencedor (art. 11 do Decreto 7.892/2013) . 
10.	Também se constatou a utilização da modalidade pregão na forma presencial, sem que tenha sido comprovada e justificada a inviabilidade da utilização da forma eletrônica, nos termos do § 1º do art. 4º do Decreto 5.450/2005. 
11.	No caso concreto, o recorrente assinou o edital do Pregão Presencial SPR 2/2013, adjudicou o objeto do certame às empresas cadastradas na ata e autorizou as adesões, circunstâncias que demonstram sua participação inequívoca nas irregularidades. 
12.	Sancionado pelo Tribunal, o recorrente apresentou pedido de reexame. O apelo foi conhecido, mas teve seu provimento negado, conforme Acórdão 894/2021-TCU-Plenário. Na oportunidade, alegou que: i) o TCU deveria considerar a denúncia prejudicada e arquivá-la, tendo em vista a existência de apurações paralelas conduzidas por outros órgãos de controle (Ministério Público Federal, Tribunal de Contas do Estado do Piauí e Tribunal de Contas do Estado do Maranhão) ; ii) as adesões não eram autorizadas pelo pregoeiro, mas pelo gestor municipal (prefeito) ; iii) as adesões nem sempre foram autorizadas para todos os itens; iv) o município não dispunha de equipamentos, tecnologia e pessoal capacitado para a realização do pregão na forma eletrônica; v) no tocante à ordem de classificação, era costume do município, quando da publicação do extrato dos preços finais, colocar na sequência os preços registrados, ou seja, quem aparece em primeiro é o primeiro, quem aparece em segundo é o segundo, e assim sucessivamente; vi) seria necessária a notificação dos municípios caronas para que pudessem confirmar as adesões e os itens contratados; e vii) já teria sido apenado pelo mesmo fato no Tribunal de Contas do Estado do Piauí. 
13.	Irresignado com essa última decisão, o sr. Walber Coelho de Almeida Rodrigues apresentou a peça nominada de "pedido de reconsideração", oportunidade em que veicula teses idênticas às apresentadas por ocasião do pedido de reexame (itens "i", "ii" e "vii do parágrafo anterior) . A Secretaria de Recursos realizou a admissibilidade do pleito e propôs o não conhecimento - análise com a qual concordo e, desde já, incorporo como razões de decidir. 
14.	Afinal, ainda que esta Corte seja movida pelos princípios do formalismo moderado, pela busca da verdade material e pela fungibilidade recursal, a peça apresentada não deve ser conhecida. Nos termos do art. 285 do Regimento Interno do TCU (RITCU) , o recurso de reconsideração é cabível em processos de contas, inclusive nas especiais, não podendo ser veiculado nas denúncias. Nas fiscalizações de atos e contratos, a hipótese cabível é o pedido de reexame, conforme art. 286 do Regimento Interno do TCU. 
15.	A fungibilidade recursal não pode ser utilizada no caso concreto, pois já foi manejada a espécie recursal adequada, ou seja, ocorreu a preclusão consumativa. Afinal, não se pode conhecer de recurso da mesma espécie, exceto embargos de declaração, contra deliberação que apreciou o primeiro apelo interposto (art. 278, § 4, do RITCU) . 
16.	Também não se pode admitir o pleito como de recurso de revisão, espécie voltada especificamente para atacar decisões definitivas em processo de prestação ou tomada de contas, inclusive especial (art. 288 do RITCU) . 
17.	Portanto, não pode ser conhecido o pleito.
18.	Ainda que superada a fase de admissibilidade, no mérito não assistiria razão ao recorrente. As peças apresentadas não afastam as análises que realizei durante o julgamento do pedido de reexame inicial, as quais passo a transcrever:
"17.	De fato, a SecexSaúde havia sugerido o arquivamento dos autos, fundamentado na ausência de peças importantes do processo licitatório e, principalmente, na constatação de que os mesmos fatos já vinham sendo investigados pelo Ministério Público Federal e pelo Tribunal de Contas do Estado do Piauí. Por sinal, este último aplicou multas individuais, aos dois recorrentes, de 200 unidades fiscais de referência daquele Estado, o que corresponde a pouco mais de R$ 600,00. 
18.	Todavia, o relator a quo, de forma acertada, entendeu que os fatos aqui tratados eram graves a ponto de justificar a continuidade do processo. Afinal, além de não haver comprovação de que os objetos dos processos eram idênticos, a competência das Cortes de Contas é concorrente, dada a pluralidade das fontes de financiamento dos programas e fundos. Ou seja, mesmo que ficasse demonstrada a avaliação redundante sobre as mesmas irregularidades, a dosimetria das sanções está inserida no âmbito da independência das instâncias, cabendo a cada órgão formar seu juízo de reprovabilidade das condutas, contanto que leve em consideração a multa que já fora aplicada pelas instâncias concorrentes. 
19.	Nesse sentido, o Tribunal já se pronunciou no sentido de que não há conflito de competência entre as diferentes jurisdições de controle (federal, estadual e municipal) no que se refere à fiscalização no âmbito do SUS, em razão da impossibilidade de se diferenciar a origem dos recursos. Os órgãos de controle federal e locais devem atuar de forma complementar e concomitante. Cito, nesse sentido, o Acórdão 2942/2013-TCU-Plenário.
20.	Ao contrário do que alega, constam dos autos 21 autorizações de adesão emitidas pelo pregoeiro. As publicações no diário oficial dos municípios contêm a assinatura do recorrente e informam expressamente que era ele o responsável pelo gerenciamento do sistema de registro de preços de Batalha/PI. 
21.	O sr. Walber Coelho de Almeida Rodrigues afirma, inclusive em sede de memoriais constantes das peças 308 e 309, que tais publicações seriam tão somente termos de cooperação firmados entre os municípios (órgão gerenciador, de um lado, e órgão não participante, do outro) , sendo que a decisão competia aos ex-prefeitos Clayson Amaral Rodrigues e Terezinha de Jesus Cardoso Alves. Sua intenção é demonstrar que as autorizações de adesão consistiriam basicamente em atos meramente ordinatórios. 
22.	Ocorre que a alegação não pode ser aceita. Apesar de os 34 documentos apresentados no memorial serem de autoria dos ex-prefeitos de Batalha/PI e informarem ao então pregoeiro sobre a necessidade de liberação dos objetos para os municípios caronas, tenho que a adesão só pode ser autorizada pelo órgão gerenciador, em conformidade com o procedimento previsto no Decreto 7.892/2013. Tal função era desempenhada, na época, pelo ex-pregoeiro recorrente, como pode ser visto nas publicações das 21 autorizações, e não pelos chefes municipais. 
23.	Ademais, não está comprovado que todas as essas autorizações emitidas pelo recorrente foram precedidas de pedidos dos ex-prefeitos. Isso porque mais da metade dos documentos juntados no memorial fazem referência a municípios não autorizados pelo recorrente. Sendo assim, rejeito a tese."
19.	Ante o exposto, voto por que seja adotada a deliberação que ora submeto a este Colegiado. 
TCU, Sala das Sessões, em 2 de fevereiro de 2022.
BENJAMIN ZYMLER 
Relator